ACORDAO-COMPLETO-2269711

ACÓRDÃO 445/2020 ATA 1/2020 - PRIMEIRA CÂMARA

VISTOS, relatados e discutidos estes autos de tomada de contas especial instaurada pelo Ministério do Turismo em razão da não aprovação da prestação de contas, tendo em vista a ausência de contrato de exclusividade junto aos artistas, com impugnação total dos recursos repassados pelo órgão por força do convênio CV 0242/2010 (Siconv 732848) , que tinha como objeto a realização da “12ª Micareta de Japoatã”.
ACORDAM os ministros do Tribunal de Contas da União, reunidos em sessão da 1ª Câmara, ante as razões expostas na proposta de deliberação complementar do relator, e com fundamento nos arts. 116, § 1º, 119, § 4º e 201, § 1º, todos do RI/TCU, em converter o julgamento em medida saneadora e restituir os autos ao relator para que promova o detalhamento das diligências e/ou citações complementares que se fizerem necessárias.

Tomada de contas especial instaurada em razão da não aprovação da prestação de contas de convênio, tendo em vista a ausência de contrato de exclusividade junto aos artistas, que tinha como objeto a realização da: 12ª Micareta de Japoatã.

Primeira Câmara

Município de Japoatã/SE.

3. Interessados/Responsáveis:
3.1. Interessado: Ministério do Turismo (Mtur).
3.2. Responsável: Telmo Guimarães Santos (XXX.257.945-XX).

Ministro Walton Alencar Rodrigues.

13.1. Ministros presentes: Walton Alencar Rodrigues (Presidente e 1º Revisor), Benjamin Zymler (2º Revisor), Bruno Dantas e Vital do Rêgo.
13.2. Ministro-Substituto presente: Weder de Oliveira (Relator).

WEDER DE OLIVEIRA

Trata-se de tomada de contas especial instaurada pelo Ministério do Turismo (Mtur) em desfavor do Sr. Telmo Guimarães Santos, ex-prefeito de Japoatã/SE, em razão da não aprovação da prestação de contas, com impugnação total dos recursos repassados pelo órgão por força do convênio CV 0242/2010 (Siconv 732848) , para a realização da “12ª Micareta de Japoatã”, no dia 5/7/2010.
O valor do ajuste foi estabelecido em R$ 105.000,00, dos quais R$ 100.000,00 foram repassados pela União em parcela única no dia 5/7/2010 (2010OB801155) , enquanto o restante, R$ 5.000,00, correspondeu à contrapartida municipal.
Transcrevo a seguir, com ajustes de forma, a instrução de mérito da Secretaria de Controle Externo em Sergipe (Secex-SE) (peça 25) :
“HISTÓRICO
2. O Termo de Convênio foi celebrado em 29/4/2010, com vigência de 30/4/2010 até 30/7/2010 (peça 1, p. 32-50) , e tinha por objeto, conforme plano de trabalho (peça 1, p. 7-15) , a realização de quatro shows artísticos das bandas Estação do Axé (R$ 10.000,00) , Karisma (R$ 42.500,00) , Nairê (R$ 45.000,00) e Levada Metal (R$ 7.500,00) , no valor total de R$ 105.000,00, no âmbito da 12ª Micareta de Japoatã/SE, realizada no período de 30/4 a 2/5/2010. 
3. Em 30/12/2010, o gestor comunicou o encaminhamento da prestação de contas (peça 1, p. 58) , que não consta dos presentes autos, tendo o concedente emitido a nota técnica de análise 253/2011, em 25/10/2011, concluindo ser necessário encaminhar diligência ao convenente para solicitar documentação complementar (peça 1, p. 59-62) .
4. Por meio dos ofícios 1.336/2012-CGMC/SNPTur/MTur, de 14/11/2012 (peça 1, p. 63 64) e 122/2013/CGVC/DGI/SE/MTur, de 15/1/2013 (peça 1, p. 67-68) , foram efetuadas as diligências mencionadas no item anterior, tendo o gestor municipal encaminhado a documentação em 12/3/2013 (peça 1, p. 84) , que também não se encontra nos autos.
5. Na data de 20/5/2013, foi emitida a nota técnica de reanálise 519/2013, também dando conta da ausência de diversos documentos comprobatórios da realização do objeto conveniado, exigindo diligência ao convenente para obtê-los (peça 1, p. 85-88) , esta realizada em 29/5/2013 (peça 1, p. 89-90) .
6. O gestor encaminhou a documentação solicitada, consoante mencionado no item precedente, em 5/7/2013 (peça 1, p. 92) , resultando na emissão da nota técnica de reanálise 1174/2013, de 5/11/2013, desta feita aprovando a execução física do objeto conveniado (peça 1, p. 93-95) . Cabe mencionar que essa documentação encaminhada pelo gestor não foi anexada aos presentes autos.
7. Após exame da documentação complementar foi emitida a nota técnica de análise financeira 627/2013, em 11/11/2013, concluindo pela reprovação da execução financeira do objeto conveniado (peça 1, p. 99-102) .
8. Destarte, o gestor foi notificado da aprovação da execução física, conforme nota técnica de reanálise 1174/2013, havendo a reprovação da execução financeira, conforme nota técnica de análise financeira 627/2013, mediante ofícios/CGVC/SPOA/SE/MTur 4681/2013 (peça 1, 96-97) e 4682/2013 (peça 1, p. 98 e 103) , ambos de 12/11/2013 (peça 1, p. 96-97 e 104) .
9. Ao final dos exames promovidos pelo Ministério do Turismo, em sede de tomada de contas especial, foi emitido o Relatório de TCE 127/2015 em 26/3/2015 (peça 1, p. 119-123) , concluindo pela reprovação da prestação de contas e impugnação do total dos recursos federais transferidos mediante convênio em apreço, no valor histórico de R$ 100.000,00, cujo valor atualizado até 27/3/2015 era de R$ 158.951,69, inscrevendo-se a responsabilidade do Sr. Telmo Guimarães Santos por este valor no Siafi (peça 1, p. 135) .
10. A Secretaria Federal de Controle Interno, ratificando o relatório de TCE, emitiu certificado e parecer no sentido da irregularidade das contas em 6/8/2015 (peça 1, p. 159-160) , tendo a autoridade ministerial competente declarado ter tomado conhecimento de tais conclusões em 1/10/2015 (peça 1, p. 165) . 
11. À peça 4 dos autos, foram realizadas as análises dos demais documentos existentes nos autos, bem como de outros meios, a fim de saneamento do processo. Ante a ausência de documentos/informações, o Auditor instrutor propôs a realização de diligência à Superintendência Regional da Caixa Econômica Federal (CEF) , solicitando cópias dos extratos bancários, bem como à Prefeitura Municipal de Japoatã/SE, para que fossem encaminhadas cópias completas dos documentos de liquidação e de pagamentos referentes ao convênio CV 0242/2010 (Siconv 732848) .
12.	As diligências foram deferidas (peça 5) e realizadas, conforme ofícios constantes das peças 6, 7 e 12, sendo este último em sede de reiteração. Em atendimento às diligências, encaminharam-se os elementos que formaram as peças 11 e 14.
13.	À peça 19 dos autos efetuou-se a análise da documentação constante do processo, tendo-se mencionado, preliminarmente, que havia sido preenchido o requisito constante dos arts. 3º e 4º da Instrução Normativa TCU 71/2012, que trata da necessidade de esgotamento das medidas cabíveis no âmbito administrativo interno do Ministério do Turismo (MTur) antes da instauração de uma Tomada de Contas Especial, pois aquele órgão adotou providências visando à apuração dos fatos, identificação dos responsáveis, quantificação do dano, propondo o imediato ressarcimento ao Erário, conforme exposto na seção ‘Histórico’ desta instrução.
14.	Assim, em análise aos elementos constantes do processo, o Auditor instrutor efetuou proposta de citação ao responsável pela gestão dos recursos do convênio aqui tratado, tendo a proposta sido corroborada pela Unidade Técnica, consoante se observa da peça 20. À peça 22, consta a cópia do Ofício 0159/2017-TCU/SECEX-SE, de 22/2/2017, que efetuou a citação ao Sr. Telmo Guimarães Santos, bem como a cópia do aviso de recebimento assente na peça 23, esta comprovando a realização da citação. 
15. Destarte, regularmente citado, o Sr. Telmo Guimarães dos Santos apresentou suas alegações de defesa por meio dos elementos que formaram a peça 24 do presente processo. 
EXAME TÉCNICO
Itens da citação ao Sr. Telmo Guimarães Santos (Ofício 0159/2017-TCU/Secex/SE – peça 22) :  
não comprovação da boa e regular aplicação dos recursos públicos transferidos por força do Convênio 242/2010 (Siconv 732848) , por conta da contratação da empresa Ítalo Som e Equipamentos Ltda. (CNPJ 11.158.900/0001-88) , por inexigibilidade de licitação, sem que essa empresa fosse a representante exclusiva das bandas Estação do Axé, Karisma, Nairê e Levada Metal, em descumprimento ao art. 25, inciso III, da Lei 8.666/1993, bem como ao subitem 9.5.1.1 do Acórdão 96/2008-TCU-Plenário, e a consequente não aprovação da prestação de contas por parte do concedente dos recursos, conforme Nota Técnica de Reanálise Financeira 627/2013, de 11/11/2013. 
Alegações de defesa apresentadas pelo Sr. Telmo Guimarães Santos (peça 24) :
16.	Inicialmente o defendente circunstanciou os fatos pelos quais teve seu chamamento a fim de apresentação da defesa, este relativo às irregularidades decorrentes da contratação da empresa ítalo Som e Equipamentos Ltda. (CNPJ 11.158.900/0001-88) , por inexigibilidade de licitação, sem que essa empresa fosse a representante exclusiva das bandas Estação do Axé, Karisma, Nairê e Levada Metal (peça 24, p. 1) .
17. A defesa iniciou suas alegações de defesa mencionando que o TCU vem fazendo exigência de documentos não elencados pela respectiva legislação, tais como contrato de exclusividade sem prazo de vigência e registrado em cartório. Por via reflexa, a defesa alega que o Tribunal desmerece as cartas de exclusividade apresentadas nos autos, arguindo que as mesmas não detêm valor jurídico, pois não possuem caráter permanente e duradouro, tendo prazo de validade determinado, além de não estarem registradas em cartório, consoante sinalizado por entendimento sedimentado nesta Corte (peça 24, p. 2) . 
18. Posteriormente a defesa mencionou que Marçal Justen Filho, com lapidar clareza, assevera que a atividade artística consiste na emanação direta da personalidade e da criatividade humanas e que, nessa medida, é impossível verificar-se identidade de atuações. Desse modo, salientou o responsável que a Lei de Licitações estabeleceu as condições para comprovação de exclusividade, seja formal, seja temporal: 
Art. 25. É inexigível a licitação quando houver inviabilidade de competição, em especial:
III - para contratação de profissional de qualquer setor artístico, diretamente ou através de empresário exclusivo, desde que consagrado pela crítica especializada ou pela opinião pública.
19. A defesa entende que a alegação de que a exclusividade não seria suficiente para a contratação direta, por ter sido condicionada e temporária, não merece prosperar, afirmando que a Lei de licitações, regramento jurídico que rege a contratação em momento algum teria estabelecido essa condição, que a única exigência legal seria tratar de empresário exclusivo, gozando a sua atividade do caráter de exclusividade.
20. Dessarte, a defesa alegou que da exegese gramatical tira-se o entendimento de que exclusivo é algo que, em determinado momento, é privativo, restrito a determinado ato, pessoa, fato, objeto ou território. Assim, entende a defesa que o fato de ser privativo determina, por via oblíqua, a exclusão, ainda que momentânea, que em certo território, de outros possíveis empresários. Ademais, alegou que no caso específico da contratação de artistas e bandas, é sabido que a competição se torna inviável, pois, naquela determinada área onde vai haver a apresentação do referido cantor ou banda, apenas existe um único e exclusivo empresário que detém a exclusividade para a negociação das obras artísticas, in casu, a Ítalo Som e Equipamentos Ltda.
21. Alegou o defendente que resta impossível, de forma objetiva, promover a competição entre bandas e/ou artistas, pois se trata de obra única, individual, ainda que do mesmo estilo musical, da mesma cultura, de tradição popular semelhante, não havendo sequer indícios de que as bandas e artistas contratados tenham concedido a outros empresários, na mesma área de atuação ou em outro território, no mesmo período, a possibilidade de negociar suas contratações, fato este que, segundo o entendimento do responsável,  garante o caráter exclusivo da atuação dos portadores das declarações e cartas de Exclusividade, independentemente de registro em cartório.
22. Asseverou a defesa que a restrição de algo para determinado segmento da sociedade determina a exclusividade em detrimento dos demais e, portanto, a contratação deu-se através de empresário exclusivo, exclusivo para aquele momento, para aquele ato, ou fato, restrito, inviável de competição, consoante declarações e contratos apresentados por seus representantes, sendo este, como o produto da contratação se concretizando num objeto material específico (realização de um show, in casu) , tendo a Prefeitura de Japoatã obtido como resultado direto do contrato, em determinado momento, não se fazendo, assim, necessária, a exclusividade ad eternum, como pretende o TCU.
23. Alegou a defesa que cabe combater a glosa dos valores disponibilizados havendo previsão para tanto na avença, destacando que o conteúdo da alínea ‘oo’ do item II da cláusula terceira do convênio em tela se mostra um tanto quanto abusivo e leonino, pois imputa glosa ao ex-gestor, única e exclusivamente, pela não apresentação do contrato de exclusividade registrado em cartório, independentemente de que tenha havido a execução total dos serviços contratados.
oo) apresentar na prestação de contas, quando da contratação de artistas, consagrado, enquadrados nas hipóteses de inexigibilidade prevista no inciso III do art. 25 da Lei 8.666/1992, atualizada, por meio de intermediários ou representantes, cópia do contrato de exclusividade dos artistas com o empresário contratado, registrado em cartório, sob pena de glosa de valores envolvidos (grifos do autor) . Ressalta-se que o contrato de exclusividade difere da autorização que confere exclusividade apenas para os dias correspondentes à apresentação dos artistas e que é restrita à localidade do evento, conforme dispõe o Acórdão 96/2008-TCU-Plenário do TCU (grifo nosso) .
24. In casu, a defesa mencionou que não há sequer dúvidas quanto à execução física do convênio, de modo que a devolução de valores se mostra totalmente descabida. Assim, alegou que o serviço contratado foi totalmente prestado e, por essa razão, pago, não havendo que se falar em glosa, sob pena de enriquecimento sem casa da Administração Pública.
25. Alegou que a Lei 8.666/1993 foi observada e que as exigências do TCU não se enquadram nos termos da lei federal. A defesa mencionou que Jorge Ulisses Jacoby Fernandes nos ensina que: 
‘não há nenhuma exigência sobre o meio de demonstrar a exclusividade, sendo aceita normalmente a declaração feita pelo próprio artista de que determinada pessoa é seu agente exclusivo’.
26. Mencionou que nessa lição do mestre Jacoby, em momento algum o mesmo se referiu à temporariedade ou condicionalidade da exclusividade, pelo simples fato de que, como bem dito, não há nenhuma exigência sobre o meio de demonstrar a exclusividade. Havendo de se notar, ainda, que o entendimento esposado pelo TCU é flagrantemente equivocado, pois a empresa Ítalo Som e Equipamentos Ltda. não é intermediária, pois na verdade detém a exclusividade dos artistas e bandas, já que tem uma carta de outorga em suas mãos, tendo a referida empresa um instrumento escrito e com firma reconhecida em cartório, outorgando-lhe todos os poderes para negociar e representar os artistas e bandas.
27. Assim, o defendente mencionou que a suposição de que houve aumento do valor a ser pago pela apresentação dos artistas não merece guarida, pois a figura do intermediador (agenciador) inexiste no presente caso e, da mesma forma, não há que se falar em desvirtuamento do comando insculpido no art. 25, inciso III, da Lei 8.666/1993, já que está provada a exclusividade. 
28. Por fim, o responsável destacou que a Lei 8.666/1993 impõe como requisito para a contratação de bandas e obras artísticas, por meio de inexigibilidade, que exista evidente consagração do artista pela crítica ou opinião pública, sendo essa consagração junto à crítica, porém, como acentuado em diversos julgados e pela própria doutrina, pode ser nacional, regional e/ou até municipal, isto é, bastando que o artista, ou sua obra, tenha consagração junto ao público do município de Japoatã, sendo ali reconhecida sua desenvoltura, independentemente da opinião contrária de outros segmentos, para que o mesmo possa ser contratado de forma direta, sem a necessidade do procedimento licitatório.
29. O defendente alegou que, diante dos entendimentos doutrinários e exigências legais, e considerando-se, ainda, o reconhecimento da não normalização da matéria, é imperioso perceber que as cartas de exclusividade apresentadas, ainda que não registradas em cartório, cabem no contexto da exclusividade prevista na Lei de Licitação, não havendo, portanto, qualquer irregularidade nesse sentido, bem  como não havendo qualquer dúvida sobre a apresentação das bandas e artistas nos dias e locais fixados nos contratos celebrados com a empresa Ítalo Som e Equipamentos Ltda., não havendo que se falar em devolução de valores.
ANÁLISE:
30. A defesa iniciou suas alegações mencionando que o TCU estaria a exigir documentos não elencados na legislação que rege a matéria, a exemplo do contrato de exclusividade sem prazo de vigência e registrados em cartório, assim desmerecendo as cartas de exclusividade apresentadas nos autos. De imediato refuta-se a interpretação equivocada do responsável quanto à suposta exigência sem base legal do TCU, uma vez que a referida (exigência) tem como baldrame a interpretação legal, por meio da Jurisprudência, daquilo que deve ser seguido por aqueles que assinam contrato com o Poder Público. 
31. Seria muito conveniente e prático ao recebedor de recursos interpretar ou mesmo firmar entendimentos que melhor se coadune com os seus interesses, burlando a lei com entendimentos enviesados e equivocados, praticando atos em descompasso com aquilo que o bom gestor dos escassos recursos públicos deve sempre praticar. Observe-se que não há como aceitar as alegações apresentadas pela defesa quanto à aplicação da Jurisprudência do TCU in casu, uma vez que a mesma consta do próprio termo de convênio assinado pelo contratante do Poder Público, fato este mencionado nas próprias alegações de defesa, quando da transcrição do subitem ‘oo’ a seguir destacado:
oo) apresentar na prestação de contas, quando da contratação de artistas, consagrado, enquadrados nas hipóteses de inexigibilidade prevista no inciso III do art. 25 da Lei 8.666/1992, atualizada, por meio de intermediários ou representantes, cópia do contrato de exclusividade dos artistas com o empresário contratado, registrado em cartório, sob pena de glosa de valores envolvidos (grifos do autor) . Ressalta-se que o contrato de exclusividade difere da autorização que confere exclusividade apenas para os dias correspondentes à apresentação dos artistas e que é restrita à localidade do evento, conforme dispõe o Acórdão 96/2008-TCU-Plenário do TCU". (grifo nosso) .
32.	Aliás, ressalte-se que o próprio defendente fez questão de grifar o item relativo à possibilidade de glosa, caso o convenente não seguisse as diretrizes estipuladas para a boa e regular consecução do ajuste aqui tratado. Esse destaque da defesa é a prova inequívoca de que o responsável sabia que deveria seguir aquilo que é assente na interpretação legal, esta expressada por meio da jurisprudência remansosa e pacificada da Corte de Contas.
33.	Firmar convênios e receber recursos públicos dos pagadores de tributos não é uma obrigatoriedade imputada ao convenente, mas sim uma mera faculdade, tendo o responsável a opção de não contratar com o Poder Público no caso de sentir que a interpretação da lei ser-lhe-á desfavorável e pouco prática. Agora, depois do contrato firmado, recursos gastos e, tendo descumprido as regras pelas quais se comprometeu a observar, não cabe mais ao responsável alegar que a exigência em questão é abusiva e leonina, que o TCU tem uma interpretação equivocada e desfavorável, razão pela qual propõe-se a rejeição de tais alegações.  
34. A despeito dos comprovantes de despesas em favor do convênio, é fato que o convenente não cumpriu o termo de convênio assinado, razão pela qual o concedente dos recursos entendeu reprovar a prestação das contas, consoante informado no histórico da presente instrução, tanto assim que a nota técnica de reanálise financeira 627/2013, de 11/11/2013, concluiu pela reprovação da execução financeira do objeto conveniado (peça 1, p. 99-102) , com glosa total dos recursos repassados, ante a constatação da seguinte irregularidade, para a qual foi encaminhada diligência, não atendida, ao gestor, cabendo destacar-se alguns trechos na referida nota técnica:
O plano de trabalho do convênio em análise consiste na contratação de shows artísticos - 04 bandas. Observa-se porém, diante da documentação constante dos autos, que a contratação dos artistas, objeto do convênio, se deu por inexigibilidade de licitação, onde foi contratada a empresa Ítalo Som e Equipamentos Ltda., no valor de R$ 105.000,00. No entanto, não foi enviada documentação comprobatória de que a empresa contratada é detentora da exclusividade dos artistas, uma vez que constam dos autos apenas Cartas de Exclusividade Artística (fls. 89, 90, 105, 107) onde os artistas e/ou seus empresários conferem a mesma poderes de representação apenas para os dias e local do evento (grifos nossos) .
De acordo com o disposto no Acórdão 96/2008 – TCU, quando da contratação de artistas consagrados, enquadrados na hipótese de inexigibilidade prevista no inciso III do art. 25 da Lei 8.666/1993, por meio de intermediários ou representantes, deve ser apresentada cópia do contrato de exclusividade dos artistas com o empresário contratado, registrado em cartório. Deve ser ressaltado que o contrato de exclusividade difere da autorização que confere exclusividade apenas para os dias correspondentes à apresentação dos artistas e que é restrita à localidade do evento; o contrato deve ser publicado no Diário Oficial da União, no prazo de cinco dias, previsto no art. 26 da Lei de Licitações e Contratos Administrativos, sob pena de glosa dos valores envolvidos (grifos nossos) .
Portanto, diante da ausência de comprovação de exclusividade entre os artistas e a empresa contratada, considera-se que a contratação dos serviços objeto do convênio por inexigibilidade de licitação se deu de forma irregular, e com isso não serão analisados os demais itens financeiros da prestação de contas do convênio, estando a mesma REPROVADA (grifos nossos) .
35.	Além de o próprio concedente dos recursos ter entendido pela glosa total dos recursos, já que houve descumprimento à Lei de Licitações, à Jurisprudência do TCU, esta informada inclusive no termo de convênio, acrescente-se, ainda, burla às alíneas ‘o’ e ‘oo’, do item II da cláusula terceira, onde constam expressamente as seguintes obrigações do convenente quanto aos contratos de exclusividade, conforme dispõe o Acórdão 96/2008-TCU-Plenário (peça 1, p. 35 e 38) . 
36.	Demais disso, destaca-se que é cediço que a comprovação da boa e regular aplicação de bens e valores públicos é dever de todos aqueles a quem sejam confiados recursos federais, por força do disposto nos arts. 37, caput, e 70, parágrafo único, da Constituição da República de 1988 e do art. 93 do Decreto-Lei 200/1967. 
37.	Ressalte-se, ainda, que no uso de recursos públicos, mesmo aqueles geridos por particular, é obrigatória a aplicação dos dispositivos constitucionais, legais e infralegais relacionados às licitações, inclusive nos casos de dispensas de licitação e inexigibilidades. Destarte, a jurisprudência desta Corte de Contas, conforme demonstrado nos Acórdão 1826/2010-TCU-Segunda Câmara, 279/2008-TCU-Plenário, 403/2008-TCU-1ª Câmara, 455/2008-TCU-1ª Câmara, 540/2008-TCU-Plenário, 1.971/2007-TCU-2ª Câmara, 3.390/2007-TCU-2ª Câmara, 3.506/2007-TCU-1ª Câmara. 
38.	O art. 25, inciso III da Lei 8.666/1.993, assim dispõe sobre a inexigibilidade de licitação para contratação de profissional do setor artístico:
Art. 25. É inexigível a licitação quando houver inviabilidade de competição, em especial:
 (...) 
III - para contratação de profissional de qualquer setor artístico, diretamente ou através de empresário exclusivo, desde que consagrado pela crítica especializada ou pela opinião pública.
§ 1º Considera-se de notória especialização o profissional ou empresa cujo conceito no campo de sua especialidade, decorrente de desempenho anterior, estudos, experiências, publicações, organização, aparelhamento, equipe técnica, ou de outros requisitos relacionados com suas atividades, permita inferir que o seu trabalho é essencial e indiscutivelmente o mais adequado à plena satisfação do objeto do contrato.
39.	A contratação, no presente caso, se deu com base na apresentação de documentos (intitulados ‘carta’) que supostamente atestariam a dita exclusividade, mas que, em verdade, não se prestam para tal finalidade. Tais documentos, ao contrário do aventado na defesa, não possuem as características exigidas pelo Tribunal no Acórdão 96/2008-TCU-Plenário (o registro em cartório do contrato de exclusividade, que a exclusividade do empresário não se restrinja aos dias e à localidade do evento e que a contratação artística seja publicada no Diário Oficial da União, no prazo de cinco dias) , ainda mais porque se restringem à data e à localidade específica. 
40.	Assim, a correta interpretação é aquela em que o contrato de exclusividade deverá ser registrado em cartório e não se confunde com a autorização que confere exclusividade apenas para os dias correspondentes à apresentação do artista e que é restrita à localidade do evento. No caso de o artista não possuir contrato com empresário exclusivo nos moldes exigidos pelo TCU, a contratação devia ser feita diretamente entre o convenente e o artista, sem a intermediação de um empresário.
41. Menciona-se mais uma vez que é remansosa a jurisprudência deste Tribunal, a exemplo dos Acórdão 1880/2017-TCU-Primeira Câmara, 3.600/2017-TCU-2ª Câmara, 3.469/2017-TCU-2ª Câmara, dentre outros, no sentido de que declarações meramente circunstanciais, como as que foram apresentadas, não são capazes de evidenciar a inviabilidade de competição que, a seu turno, é requisito indispensável para a regular dispensa do certame. A ausência nos autos de contrato de exclusividade dos artistas desrespeita, portanto, a Lei 8.666/1993 (art. 25, inciso III) e a jurisprudência deste Tribunal.
42. Importa consignar que o próprio termo do convênio previu obrigação ao convenente para que apresentasse, quando da prestação de contas e da contratação de artistas consagrados, enquadrados na hipótese de inexigibilidade prevista no inciso III do art. 25 da Lei 8.666/1993, ‘cópia do contrato de exclusividade dos artistas com o empresário contratado, registrado em cartório, sob pena de glosa dos valores envolvidos, devendo ser ressaltado, ainda, que o contrato de exclusividade difere da autorização que confere exclusividade apenas para os dias correspondentes à apresentação dos artistas e que é restrita à localidade do evento’ (cláusula terceira, inciso II, alínea ‘oo’, do termo de convênio Siafi/Siconv 732848; peça 1, p. 38) .
43. Ao enfrentar o tema dos convênios celebrados pelo Ministério do Turismo com associações sem fins lucrativos, objetivando a realização de shows artísticos, este Tribunal prolatou o Acórdão 96/2008-TCU-Plenário, em sessão de 30/1/2008, nos autos do processo de representação TC Processo 003.233/2007-3, expedindo a seguinte determinação ao MTur:
 9.5. determinar ao Ministério do Turismo que, em seus manuais de prestação de contas de convênios e nos termos dessas avenças, informe que:
 9.5.1. quando da contratação de artistas consagrados, enquadrados na hipótese de inexigibilidade prevista no inciso III do art. 25 da Lei nº 8.666/1992, por meio de intermediários ou representantes:
 9.5.1.1. deve ser apresentada cópia do contrato de exclusividade dos artistas com o empresário contratado, registrado em cartório. Deve ser ressaltado que o contrato de exclusividade difere da autorização que confere exclusividade apenas para os dias correspondentes à apresentação dos artistas e que é restrita à localidade do evento;
44.	Em outra assentada, o TCU prolatou o Acórdão 3826/2013-TCU-Primeira Câmara, em sessão de 15/6/2013, nos autos do processo de representação TC 006.167/211-0, fazendo a seguinte determinação ao MTur:
9.2. determinar ao Ministério do Turismo, remetendo cópia integral deste processo, que:
 (...) 
9.2.2. instaure processo de Tomada de Contas Especial, quando no exame da prestação de contas forem constatadas as mesmas irregularidades aqui referidas, especialmente a seguinte, sujeita a glosa: contratação de bandas de música, por meio de inexigibilidade de licitação, sob o fundamento da exclusividade de representação, com base na apresentação de ‘cartas’ e de ‘declarações’ que supostamente atestariam a dita exclusividade, mas na verdade não se prestam para tanto, o que só pode ser feito por meio de contrato firmado entre artistas e empresários, devendo ainda constar registro em cartório, além de regular publicação, conforme as disposições contidas no termo de convênio, no item 9.5 do Acórdão 96/2008-TCU-Plenário e nos arts. 25, inciso III, e 26, todos da Lei 8.666/93; (grifos nosso) 
45.	No presente caso, temos que a empresa Ítalo Som e Equipamentos Ltda., representada pelo seu proprietário e de posse das cartas de exclusividade, firmou com o município o contrato 133/2010, celebrado em 28/4/2010, referentes ao convênio em apreço (peça 3) , fato este que caracterizou uma intermediação da empresa Ítalo Som e Equipamentos, pois a contratação das bandas dever-se-ia dar diretamente com os empresários exclusivos de cada banda, e não com uma empresa intermediária, em ofensa ao que prevê o subitem 9.5.1.1 do Acórdão 96/2008-TCU-Plenário.
46.	A contratação de empresas intermediárias, que não representam as bandas/artistas, ocasiona, ao menos, duas consequências nefastas à execução do convênio: a primeira delas é o aumento do valor a ser pago pela apresentação do artista, quando comparado com o valor que ele cobraria se fosse contratado diretamente ou por meio do seu empresário exclusivo, já que nesse caso existe um intermediário que vai ser remunerado pelo seu trabalho; a segunda é o desvirtuamento do comando insculpido no art. 25, inciso III, da Lei 8.666/1993, pois a exclusividade para a apresentação do artista em uma determinada data não se confunde com a do empresário que o representa.
47.	A empresa Ítalo Som e Equipamentos Ltda. recebeu as ditas exclusividades das bandas em datas próximas à realização do evento, o que poderia ter sido conseguido, também, por outras empresas, o que reforça o fato de que havia possibilidade de competição. Nesse sentido, foi irregular a contratação da empresa porque feriu o art. 25, inciso III, da Lei 8.666/1993, além de que essa empresa, de fato, não representava os empresários exclusivos das bandas, mas apenas detinha a prerrogativa de vender a apresentação da banda para uma determinada data. 
48.	Essas declarações ou cartas de exclusividade não são suficientes para a comprovação da regular aplicação dos recursos federais, conforme entendimento manifestado no voto condutor do Acórdão 3530/2016-TCU-Primeira Câmara, recentemente proferido nos autos do TC Processo 008.875/2015-4.
49.	Nesse voto, o Ministro Relator Weder de Oliveira, discordando da Unidade Técnica, entendeu que a simples referência no contrato firmado entre o empresário exclusivo e a empresa intermediária a uma eventual competência para ‘comercializar, negociar e dar quitação’ ao show dito realizado, não seria suficiente para a comprovação da regular aplicação dos recursos federais na forma pactuada, conforme excerto no voto a seguir transcrito:
‘14. A unidade instrutiva considerou que o atestado de exclusividade emitido pelo Sr. André Tavares, representante exclusivo da banda Zé Tramela, constituiria exceção, uma vez que nesse documento, ele concede à empresa RDM Art Silk Signs Comunicação Visual Ltda. a exclusividade para ‘comercializar, negociar e dar quitação’ ao show do dia 18/4/2010 no evento ‘Brother Fest’ (peça 1, p. 196) . 
15. Concluiu a unidade que, em vista disso, restaria caracterizado o nexo de causalidade entre os recursos repassados pela ASBT à RDM e o pagamento da banda Zé Tramela pelo show realizado.
16. Esse ‘atestado de exclusividade’ não se confunde com o contrato de exclusividade, para fins da regular contratação de direta. Nessa situação, há também que se ir além para se comprovar o nexo de causalidade entre o valor pago pela ASBT à empresa RDM Art Silk Signs Comunicação Visual Ltda. e o valor efetivamente recebido por cada uma das bandas, uma vez que o valor repassado foi integralmente pago à empresa RDM Art Silk Signs Comunicação Visual Ltda. 
17. A empresa RDM Art Silk Signs Comunicação Visual Ltda., além de não ser representante exclusiva de nenhuma das bandas, atuou como mera intermediária dos serviços, não tendo sido apresentados documentos tidos como essenciais para comprovar a eficaz prestação de contas quanto à aplicação de recursos federais utilizados na execução do objeto pactuado. Não há, por conseguinte, comprovação de que a empresa RDM Art Silk Signs Comunicação Visual Ltda. tenha realizado pagamentos às bandas e, caso tenha feito, qual teriam sidos os valores.’
50.	Portanto, a contratação junto à empresa Ítalo Som e Equipamentos Ltda. se deu indevidamente por inexigibilidade de licitação, com fulcro no art. 25, inciso III, da Lei 8.666/1993, pois foi celebrado com uma empresa intermediária e não com os empresários exclusivos de cada banda, em ofensa ao que prevê o subitem 9.5.1.1 do Acórdão 96/2008-TCU-Plenário.
51.	A defesa arguiu que as irregularidades apontadas não geraram dano ao Erário, que não houve má-fé na gestão dos recursos conveniados e que eventual ressarcimento caracterizaria enriquecimento sem causa da União. Tais argumentos não devem prosperar, pelos motivos expostos a seguir.
52.	O convenente não executou o convênio conforme o acordado, infringindo as normas legais e a remansosa jurisprudência do órgão de controle externo, este encarregado de fiscalizar a boa e regular gestão dos recursos públicos federais utilizados na execução do objeto, fato este que por si só já impõe a obrigação de se efetuar a devolução dos recursos indevidamente geridos. 
53.	Demais disso, para a caracterização da responsabilidade civil e, por extensão, também da responsabilidade administrativa, com a consequente obrigação de reparar o dano sofrido pela Administração, não é requisito indispensável a existência de dolo ou má-fé, bastando que se verifique a ocorrência de conduta culposa, seja ela comissiva ou omissiva (Acórdão 1358/2008-TCU-Plenário) . A condenação em débito independe da ocorrência de conduta dolosa ou de locupletamento, bastando para tanto a constatação de conduta culposa (stricto sensu) dos responsáveis pela irregularidade que ocasionou o dano ao erário (Acórdão 5297/2013-TCU-Primeira Câmara; Acórdão 2367/2015-TCU-Plenário) .
54.	Somente seria dado falar no enriquecimento sem causa, caso o débito a ser ressarcido fosse superior ao montante conveniado, todavia, o recolhimento dos recursos à União que se propõe ficou limitado ao montante por ela repassado. A glosa dos valores conveniados se mostra pertinente quando a apresentação do contrato firmado entre a entidade convenente e o empresário exclusivo das bandas/artistas se dá fora dos moldes previstos no 9.5.1.1 do Acórdão 96/2008-TCU-Plenário, pois sem esse contrato não há como confirmar o nexo de causalidade que deve haver entre as despesas realizadas e a execução do objeto. Destarte, mais uma vez entende-se propor a rejeição das alegações de defesa integralmente. 
CONCLUSÃO
55.	Dessa forma, tendo como base as informações apresentadas no histórico e no exame técnico da presente instrução, bem como nas irregularidades apontadas na Nota Técnica de Reanálise 627/2013 (peça 1, p. 99-102) , pode-se concluir que resta caracterizada a contratação irregular da empresa Ítalo Som e Equipamentos Ltda., por inexigibilidade de licitação, quando ausente o requisito de inviabilidade de competição, em afronta ao art. 25, inciso III, da Lei 8.666/1993, e ao subitem 9.5.1.1 do Acórdão 96/2008-TCU-Plenário.
56. Assim, com base no que aqui foi apresentado, há nos autos da presente tomada de contas especial documento/informação que justifique a imputação de débito no valor de R$ 100.000,00, considerando a não comprovação da boa e regular aplicação dos recursos públicos transferidos por força do Convênio 242/2010 (Siconv 732848) , por conta da contratação da empresa Ítalo Som e Equipamentos Ltda. (CNPJ 11.158.900/0001-88) , por inexigibilidade de licitação, sem que essa empresa fosse a representante exclusiva das bandas Estação do Axé, Karisma, Nairê e Levada Metal, em descumprimento ao art. 25, inciso III, da Lei 8.666/1993, bem como ao subitem 9.5.1.1 do Acórdão 96/2008-TCU-Plenário.
57. Destarte, como observado ao longo da presente análise, o responsável não conseguiu apresentar alegações de defesa que pudessem modificar o entendimento acerca das irregularidades que deram ensejo à instauração destes autos, podendo-se propor de imediato a rejeição de todas as alegações de defesa patrocinadas pelos defendentes, bem como a condenação do mesmo pelo débito apurado, além da aplicação da multa prevista no artigo 57 da Lei 8.443/1992. Acerca da análise relacionada à boa-fé da pessoa física, no caso o Sr. Telmo Guimarães Santos, cabe efetuar a seguinte análise: Citado o responsável, este apresentou alegações de defesa improcedentes e incapazes de elidir a irregularidade cometida, não sendo possível, ainda, ser reconhecida a boa-fé do gestor.
57.1. Relativamente a esse aspecto, a jurisprudência deste Tribunal sedimentou entendimento de que quando se trata de processos atinentes ao exercício do controle financeiro da Administração Pública, tais como o que ora se examina, a boa-fé não pode ser presumida, devendo ser demonstrada e comprovada a partir dos elementos que integram os autos. Tal interpretação decorre da compreensão de que, relativamente à fiscalização dos gastos públicos, privilegia-se a inversão do ônus da prova, pois cabe ao gestor comprovar a boa aplicação dos dinheiros e valores públicos sob sua responsabilidade. 
57.2. Nesse contexto, e após exame de toda a documentação carreada aos autos, não há como se vislumbrar a boa-fé na conduta do responsável, já que não foram constatados atos ou fatos atenuantes os quais pudessem apontar para atitude zelosa e diligente do responsável na gestão da coisa pública. Com efeito, também não alcançou ele o intento de comprovar a aplicação dos recursos que lhe foram confiados, restringindo-se a apresentar alegações incapazes de elidir a irregularidade cometida. Sobre o assunto, o art. 202, § 6º, do Regimento Interno/TCU, estabelece que, não restando configurada de forma objetiva a boa-fé do responsável, o Tribunal proferirá, desde logo, o julgamento definitivo de mérito pela irregularidade das contas. 
57.3. São nesse sentido os Acórdão 10995/2015-TCU-Segunda Câmara, 7.473/2015-TCU-1ª Câmara, 9.376/2015-TCU-2ª Câmara, 8.928/2015-TCU-2ª Câmara, 1895/2014-TCU-2ª Câmara, entre outros. Desse modo, devem as contas em análise serem julgadas irregulares e em débito os responsáveis, com fundamento no art. 16, inciso III, alínea ‘c’, da Lei 8.443/1992, em razão da ocorrência de dano ao erário decorrente da não comprovação da boa e regular aplicação dos recursos públicos repassados pelo Ministério do Turismo, por conta do Convênio 242/2010 (Siconv 732848) .
58. A responsabilização do Sr. Telmo Guimarães Santos adveio da contratação indevida da referida empresa por inexigibilidade de licitação, quando ausente o requisito de inviabilidade de competição, em afronta ao art. 25, inciso III, da Lei 8.666/1993 e ao subitem 9.5.1.1 do Acórdão 96/2008-TCU-Plenário.
59. Em relação à pretensão punitiva deste tribunal, conforme prescrito no Acórdão 1441/2016-TCU-Plenário, tem-se que ela não foi alcançada pela prescrição decenal, já que não houve transcurso de mais de dez anos desde o recebimento dos recursos federais pelo convenente (em 7/7/2010) até a data do ato que ordenou a citação (em 20/2/2017, peça 20) , fato que interrompeu o prazo prescricional da pretensão punitiva deste Tribunal.
PROPOSTA DE ENCAMINHAMENTO
60.	Ante o exposto, submetem-se os autos à consideração das instâncias competentes, para apreciação e posterior encaminhamento, com a seguinte proposta:
a) 	julgar irregulares as contas Sr. Telmo Guimarães Santos (CPF XXX.257.945-XX) , prefeito de Japoatã/SE à época, nos termos dos arts. 1º, inciso I; 16, inciso III, alínea ‘c’, da Lei 8.443/1992, c/c o art. 19 e 23, inciso III da mesma lei (Lei 8.443/1992) , c/c os arts. 1º, inciso I, 209, inciso III, 210, e 214, inciso III, do Regimento Interno/TCU, condenando-o ao pagamento do valor histórico discriminado a seguir, com a fixação do prazo de quinze dias, a contar da notificação, para comprovar, perante o Tribunal (art. 214, inciso III, alínea ‘a’, do Regimento Interno) , o recolhimento da dívida aos cofres do Tesouro Nacional, atualizada monetariamente e acrescida dos juros de mora, calculados a partir das datas discriminadas, até a data do recolhimento, na forma prevista na legislação em vigor:
	VALOR ORIGINAL DO DÉBITO (R$) 
	DATA DE OCORRÊNCIA

	100.000,00
	7/7/2010

b) aplicar a multa, com fundamento no art. 57 da Lei 8.443/1992, ao Sr. Telmo Guimarães Santos (CPF XXX.257.945-XX) , fixando-lhe o prazo de quinze dias, a contar da notificação, para comprovar, perante o Tribunal (art. 214, inciso III, alínea ‘a’ do Regimento Interno) , o recolhimento da dívida aos cofres do Tesouro Nacional, atualizada monetariamente desde a data do acórdão até a do efetivo recolhimento, se for paga após o vencimento, na forma da legislação em vigor;
c) autorizar, caso solicitado, nos termos do art. 26 da Lei 8.443/1992, c/c o art. 217 do Regimento Interno do TCU, o parcelamento das dívidas em até 36 parcelas mensais e consecutivas, fixando-se o vencimento da primeira parcela em quinze dias, a contar do recebimento da notificação, e as demais a cada trinta dias, devendo incidir sobre cada parcela, atualizada monetariamente, os encargos legais devidos, na forma prevista na legislação em vigor; 
d) autorizar, desde logo, nos termos do art. 28, inciso II, da Lei 8.443/1992, a cobrança judicial das dívidas, caso não atendida a notificação; 
e) encaminhar cópia da deliberação que vier a ser proferida, bem como do relatório e do voto que a fundamentarem, ao Procurador-Chefe da Procuradoria da República em Sergipe, nos termos do § 3º do art. 16 da Lei 8.443/1992 c/c o § 7º do art. 209 do Regimento Interno do TCU, para adoção das medidas que entender cabíveis;
f) encaminhar ao Ministério do Turismo (MTur) cópia do Acórdão que vier a ser proferido, bem como do Relatório e Voto que o fundamentarem;
g) autorizar, com fundamento no art. 169, inciso III do RI/TCU, a Secex/SE a proceder ao arquivamento do presente processo, logo após as comunicações processuais e demais providências decorrentes do julgamento.”
O MP/TCU, representado pelo procurador Rodrigo Medeiros de Lima, divergiu da proposta da unidade instrutiva, nos termos do parecer que transcrevo a seguir:
“2. Ao analisar a prestação de contas apresentada pelo convenente, o MTur concluiu pela aprovação da execução física do convênio ora inquinado, de modo que a reprovação da prestação de contas teve como fundamento exclusivo a ausência dos contratos de exclusividade registrados em cartório entre a empresa Ítalo Som e Equipamentos Ltda. e os artistas/bandas contratados para a realização do objeto do convênio, constando da prestação de contas apenas cartas de exclusividade de representação dos contratados para o dia do evento (peça 1, p. 99-101) .
3. No âmbito do Tribunal, a Secretaria de Controle Externo no Estado de Sergipe (Secex-SE) realizou a citação do Sr. Telmo Guimarães Santos em face da “não comprovação da boa e regular aplicação dos recursos transferidos (...) por conta da contratação da empresa (...) por inexigibilidade de licitação, sem que essa empresa fosse a representante exclusiva das bandas Estação do Axé, Karisma, Nairê e Levada Metal” (peça 22) .
4. Apresentadas as alegações de defesa pelo ex-prefeito, propõe a Secex-SE, em pareceres uníssonos (peças 25-27) , julgar irregulares as contas do responsável, condenando-o ao pagamento de débito no valor histórico de R$ 100.000,00 e da multa prevista no art. 57 da Lei n.º 8.443/1992. A conclusão da Unidade Técnica baseia-se no fato de que o Sr. Telmo Guimarães Santos não teria executado o convênio conforme o acordado, fato que obrigaria a devolução dos recursos indevidamente geridos (peça 25, p. 9) .
5. Com as devidas vênias, os elementos fáticos examinados no curso desta TCE nos fazem discordar da proposta de encaminhamento alvitrada pela Unidade Técnica.
6. Preliminarmente, é preciso destacar que as irregularidades na execução financeira do Convênio n.º 242/2010 apontadas pelo MTur não permitem concluir, necessariamente, pela existência de dano ao erário. Ainda que não tenham sido observadas exigências dispostas no termo de convênio, o seu descumprimento, por si só, não caracteriza prejuízo ao erário, principalmente se levarmos em consideração que o objeto teve a sua realização atestada pelo órgão concedente, conforme se depreende da Nota Técnica de Reanálise n.º 1.174/2013 (peça 1, p. 93-95) .
7. Deve-se registrar, entretanto, que a contratação direta, via inexigibilidade de licitação, sem contratos de exclusividade, nos termos preconizados no Acórdão 96/2008-TCU-Plenário, é hipótese que vem acarretando o julgamento pela irregularidade das contas dos responsáveis, com aplicação da multa prevista no art. 58 da Lei n.º 8.443/1992, consoante a linha de entendimento disposta nos Acórdãos n.º 5.543/2016 e 5.871/2016, da 1ª Câmara, 12.770/2016 e 5.037/2017, da 2ª Câmara.
8. Assim, considerando que não ficou comprovada a existência de contratos de exclusividade entre a empresa Ítalo Som e Equipamentos Ltda. e os artistas que se apresentaram no evento, não é possível caracterizar a inviabilidade de competição que justificasse a contratação da mencionada empresa por inexigibilidade de licitação, em afronta ao disposto no art. 25, inciso III, da Lei n.º 8.666/1993.
9. Ante o exposto, este representante do Ministério Público, divergindo da proposta alvitrada pela Secex-SE, opina por que o Tribunal delibere no sentido de julgar irregulares as contas do Sr. Telmo Guimarães Santos, sem imputação de débito, com fundamento nos arts. 1º, inciso I, 16, inciso III, alínea ‘b’, 19 e 23, inciso III, da Lei n.º 8.443/1992, bem como aplicar ao responsável a multa prevista no art. 58, incisos I e II, da mesma Lei.”
É o relatório.

não há.

Procurador Rodrigo Medeiros de Lima.

TOMADA DE CONTAS ESPECIAL. MTUR. CONVÊNIO. APOIO AO TURISMO INTERNO. AUSÊNCIA DE CONTRATO DE EXCLUSIVIDADE. IMPUGNAÇÃO DAS DESPESAS. REPROVAÇÃO DA PRESTAÇÃO DE CONTAS. CITAÇÃO. ALEGAÇÕES DE DEFESA. NOVOS ELEMENTOS COLIGIDOS. NECESSIDADE DE MEDIDAS SANEADORAS ADICIONAIS. DECISÃO PRELIMINAR. RESTITUIÇÃO DO PROCESSO AO RELATOR.

TOMADA DE CONTAS ESPECIAL (TCE)

Secretaria de Controle Externo em Sergipe (Secex-SE).

Cuida-se de tomada de contas especial instaurada pelo Ministério do Turismo (Mtur) arrolando-se como responsável o sr. Telmo Guimarães Santos, ex-prefeito de Japoatã/SE (gestão 2009-2012) , em razão da não aprovação da prestação de contas do convênio CV 0242/2010 (Siconv 732848) , por impugnação total da aplicação dos recursos repassados, e que tinha por objeto a realização da “12ª Micareta de Japoatã”, no dia 5/7/2010. 
O valor do ajuste foi estabelecido em R$ 105.000,00, dos quais R$ 100.000,00 foram repassados pela União em parcela única no dia 5/7/2010 (2010OB801155) , enquanto o restante, R$ 5.000,00, corresponderam à contrapartida do município. A vigência compreendeu o período de 30/4/2010 a 6/10/2010 (peça 1, p. 10) , e o plano de trabalho contemplava a apresentação das seguintes bandas:
	Atração
	Valor (R$) 
	Data da realização
	Duração do show

	Estação do Axé
	10.000,00
	30/4/2010
	2:00

	Karisma
	42.500,00
	1/5/2010
	2:00

	Nairê
	45.000,00
	1/5/2010
	2:00

	Levada Metal
	7.500,00
	2/5/2010
	2:00

	Total (R$) 
	105.000,00
		
Em 30/12/2010, o Sr. Telmo Guimarães Santos encaminhou a prestação de contas, a qual foi complementada em outras oportunidades, mediante diligências, a pedido do MTur.
Examinada a documentação enviada pelo gestor até a data de 5/7/2013, o órgão concedente aprovou a execução física do objeto, por meio da emissão da nota técnica de reanálise 1174/2013, de 5/11/2013. Contudo, reprovou a execução financeira, tendo em vista a ausência dos contratos de exclusividade registrados em cartório entre a empresa Ítalo Som e Equipamentos Ltda. e as bandas contratadas para se apresentarem no evento, nos termos da nota técnica de análise 627/2013 (peça 1, p. 100) :
“Observa-se, porém, diante da documentação constante dos autos, que a contratação dos artistas, objeto do convênio, se deu por inexigibilidade de licitação, onde foi contratada a empresa Ítalo Som e Equipamentos Ltda., no valor de R$ 105.000,00. No entanto, não foi enviada documentação comprobatória de que a empresa contratada é detentora da exclusividade dos artistas, uma vez que constam nos autos apenas Cartas de Exclusividade Artística (fls. 89, 90, 105 e 107) onde os artistas e/ou seus empresários conferem poderes de representação a ela apenas para os dias e local de evento.
 (...) 
Portanto, diante da ausência da comprovação de exclusividade entre os artistas e a empresa contratada, considera-se que a contratação dos serviços objeto do convênio por inexigibilidade de licitação se deu de forma irregular, e com isso não serão analisados os demais itens financeiros da prestação de contas do convênio, estando a mesma REPROVADA.” 
Instaurada a TCE, o MTur emitiu o relatório 127/2015 em 26/3/2015, que concluiu pela reprovação da prestação de contas e a impugnação total dos recursos federais repassados.
A Controladoria-Geral da União (CGU) emitiu certificado pela irregularidade das contas do ex-prefeito e o ministro supervisor atestou ter tomado conhecimento (peça 1, p. 160 e 165) .
II
Neste Tribunal, foi realizada diligência à Superintendência Regional da Caixa Econômica Federal no estado de Sergipe, com solicitação de cópia dos extratos bancários da conta específica do convênio CV 0242/2010, assim como ao município de Japoatã/SE, para que encaminhasse documentação referente à liquidação e aos pagamentos efetuados no âmbito da avença.
Após análise dos autos e das informações recebidas, a então Secex-SE promoveu a citação do sr. Telmo Guimarães Santos nos seguintes termos (peça 22) :
“2.	O débito é decorrente da não comprovação da boa e regular aplicação dos recursos públicos transferidos por força do Convênio 242/2010 (Siconv 732848) , por conta da contratação da empresa Ítalo Som e Equipamentos Ltda. (CNPJ 11.158.900/0001-88) , por inexigibilidade de licitação, sem que essa empresa fosse a representante exclusiva das bandas Estação do Axé, Karisma, Nairê e Levada Metal, em descumprimento ao art. 25, inciso III, da Lei 8.666/1993, bem como ao subitem 9.5.1.1 do Acórdão 96/2008-TCU-Plenário, e a consequente não aprovação da prestação de contas por parte do concedente dos recursos, conforme Nota Técnica de Reanálise Financeira 627/2013, de 11/11/2013.”
Regularmente citado, o responsável apresentou suas alegações de defesa (peça 24) , as quais foram examinadas pela unidade instrutiva (peça 25) , que concluiu ter o sr. Telmo Guimarães Santos executado o convênio em desconformidade com os termos avençados e com a jurisprudência do Tribunal. Propôs, assim, o julgamento pela irregularidade das contas, a imputação de débito no valor integral dos recursos federais repassados e a aplicação da multa prevista no art. 57 da Lei 8.443/1992.
O MP/TCU, nestes autos representado pelo procurador Rodrigo Medeiros de Lima, manifestou divergência em relação à proposta da unidade instrutiva (peça 28) . Em seu parecer, destacou que a inobservância de exigências contidas no convênio, por si só, não caracteriza prejuízo ao erário, principalmente se levado em conta que o órgão concedente atestou a execução física do objeto.
Relativamente à ausência dos contratos de exclusividade, o Parquet sustenta que é hipótese de julgamento pela irregularidade das contas, sem imputação de débito ao responsável, com aplicação da multa prevista no art. 58 da Lei 8.443/1992, conforme Acórdão 5543/2016-TCU-Primeira Câmara, 5871/2016-TCU-1ª Câmara, 12770/2016-TCU-2ª Câmara e 5037/2017-TCU-2ª Câmara.
III
Observo que o motivo da instauração desta TCE e pelo qual o responsável foi citado é tão somente a ausência dos “contratos de exclusividade”, registrados em cartório, que deveriam ter sido firmados entre a empresa Ítalo Som e Equipamentos Ltda. e as bandas contratadas para se apresentarem no evento. As “cartas de exclusividade artística” (documentos jurídicos que conferiram poderes de representação exclusiva para o evento em questão) encaminhadas na prestação de contas, não seriam suficientes para justificar a contratação direta daquela empresa, representante das bandas/artistas, por inexigibilidade de licitação, em afronta ao disposto no art. 25, III, da Lei 8.666/1993 e ao subitem 9.5.1.1 do Acórdão 96/2008-TCU-Plenário.
A proposta da Secex-SE e o parecer do MP/TCU empregaram, em suas respectivas manifestações, linhas jurisprudenciais distintas adotadas em deliberações deste Tribunal. Não eram elas as únicas interpretações que esta Corte seguia ao enfrentar casos como este, em que a reprovação financeira da prestação de contas e a impugnação total das despesas dos convênios destinados à contratação de artistas para eventos festivos/turísticos decorrem unicamente do fato de a contratação direta, por inexigibilidade, ter sido promovida com base em “cartas de exclusividade”, em vez de “contratos de exclusividade”.
Para exemplificar essa terceira via de entendimento, transcrevo abaixo excerto do voto que acompanha o Acórdão 4930/2016-TCU-Primeira Câmara, de minha relatoria, que julgou regulares com ressalvas as contas do responsável:
“14.	A reprovação da prestação de contas e a instauração desta TCE tiveram como motivo ressalvas na análise financeira do MTur, relativamente à ausência de contratos firmados entre a associação e os empresários exclusivos das bandas. O convenente apresentou apenas certidão, cartas e declarações de exclusividade em nome da empresa Global Serviços Ltda. para o dia e local do evento (peça 1, p. 120, 124-144) .
 (...) 
17.	 A apresentação das denominadas cartas e declarações de exclusividade firmadas entre os empresários das bandas e a empresa Global Serviços Ltda., e não dos contratos de exclusividade celebrado entre a Associação Sergipana de Blocos de Trio e tais empresários, constitui falha formal por descumprimento de cláusula convenial. No entanto, não há nos autos demonstração da relação entre a ausência desses contratos e a suposta ocorrência de prejuízo ao erário. 
18.	Da constatação da ocorrência de irregularidades na contratação não deriva, automaticamente, conclusão de existência de dano. Ainda que a apresentação dos contratos de exclusividade dos artistas com o empresário contratado tenha sido requerida, sob pena de glosa dos recursos repassados, essa exigência, por si só, é inapta a caracterizar prejuízo ao erário, especialmente no presente caso, em que o concedente atestou a realização do objeto conveniado. 
19.	Em necessário alinhamento aos pressupostos fundamentais para imputação de dano, expressamente relacionados no §1° do art. 5° da IN TCU 71/2012, há que se interpretar aquelas exigências conveniais dentro do contexto fático no qual estão inseridas. Nesse sentido, não se pode olvidar realizar questionamentos essenciais acerca do cumprimento do objeto e do nexo de causalidade no uso dos recursos aportados, bem como sobre execução do objeto a preços de mercado. A depender das respostas encontradas, o dano restará demonstrado ou, em sentido oposto, devidamente afastado. 
20.	Nessa linha, não se mostra razoável justificar a ocorrência de dano com base na previsão de glosa de valores pelo termo de convênio sem, no entanto, trazer elementos comprobatórios aptos a demonstrá-lo, ou ao menos evidenciá-lo, sob pena de enriquecimento sem causa da União.
21.	O entendimento de que a irregularidade examinada neste processo não dá causa a prejuízo ao erário é consentânea com os acórdãos 5662/2014, 5156/2015, 6730/2015, 7471/2015, 671/2016, 2465/2016, 2490/2016 e 2821/2016, todos da 1ª Câmara deste Tribunal.
22.	Apesar de ter havido inobservância de disposições do convênio, não há elementos adicionais que possam conduzir a um juízo de reprovação severa da conduta irregular, a ponto de apenar o responsável com multa.
 (...) 
28.	Falhas nessa fiscalização não podem ser comodamente supridas pela imputação de dano cuja existência não se demonstrou, como fez o agente instaurador da TCE, nem deve, a meu juízo, conduzir à aplicação de multa por irregularidade formal estritamente referenciada em cláusula de convênio, e cujo potencial lesivo à ordem jurídica não se qualifica como grave, para, nos termos do art. 58, dar ensejo à sanção pecuniária, posto que a exclusividade foi concedida (e nada a esse respeito foi questionado) , embora não pela forma que o convênio, e não a lei, reputou como estritamente necessário, não havendo, também, apontamentos sobre os riscos que poderiam advir para a realização do objeto em razão de tal impropriedade nem tampouco de ter havido, em razão dela, contratação por preço superior ao de mercado ou qualquer prejuízo para a boa realização do evento.”
IV
Tema controverso, como visto. Nesse contexto, este Corte de Contas teve a oportunidade de reavaliar e consolidar o entendimento acerca dos efeitos da contratação direta de bandas/artistas, por inexigibilidade de licitação, com base em “cartas de exclusividade”, uniformizando o encaminhamento a ser dado aos casos envolvendo tais situações em convênios celebrados pelo MTur.
Refiro-me ao TC Processo 022.552/2016-2, de relatoria do eminente Ministro Vital do Rêgo, a respeito de consulta do então Ministro do Turismo Alberto Alves dirigida ao TCU, cujo pedido foi redigido nos seguintes termos:
“IV – DO PEDIDO
Conforme o exposto, e considerando-se o atual conflito jurisprudencial quanto à matéria, bem como a insegurança jurídica emplacada nos técnicos do Ministério do Turismo quando da aplicação dos normativos afetos à temática, pede-se a este E. TCU que analise a tese suscitada, com tramitação e emissão de juízo de mérito de caráter urgente, no sentido de nortear a atuação dos agentes deste Ministério, suprimindo as seguintes dúvidas:
lnexistindo indícios de dano ao erário, e comprovado que o objeto conveniado foi executado com recursos do ajuste, qual deve ser o posicionamento quanto à análise da prestação de contas (regularidade com ressalva ou irregularidade) , bem como quanto à necessidade de se instaurar processo de tomada de contas especial e demais implicações cabíveis, diante, especificamente, de uma das seguintes falhas:
Foi apresentada apenas autorização/atesto/carta de exclusividade (e não o contrato de exclusividade propriamente dito) que confere exclusividade ao empresário do artista somente para o (s) dia (s) correspondentes à apresentação deste, sendo ainda restrita à localidade do evento;
Foi apresentado pelo convenente o contrato de exclusividade entre o artista/banda e o empresário, todavia tal contrato não foi registrado em cartório; e
Não foi apresentado pelo convenente o contrato de exclusividade entre o artista/banda e o empresário, registrado ou não em cartório.”
Ao enfrentar a questão, o Tribunal aprovou o Acórdão 1435/2017-TCU-Plenário, de caráter normativo e paradigmático para fins de deliberação sobre os processos que tenham por objeto casos semelhantes às situações por ele delineadas, como ao que ora se examina:
“9.2. responder ao consulente que:
9.2.1. a apresentação apenas de autorização/atesto/carta de exclusividade que confere exclusividade ao empresário do artista somente para o (s) dia (s) correspondente (s) à apresentação deste, sendo ainda restrita à localidade do evento, não atende aos pressupostos do art. 25, inciso III, da Lei 8.666/1993, representando impropriedade na execução do convênio;
9.2.2. do mesmo modo, contrariam o sobredito dispositivo legal as situações de contrato de exclusividade – entre o artista/banda e o empresário – apresentado sem registro em cartório, bem como de não apresentação, pelo convenente, do próprio contrato de exclusividade;
9.2.3. tais situações, no entanto, podem não ensejar, por si sós, o julgamento pela irregularidade das contas tampouco a condenação em débito do (s) responsável (is) , a partir das circunstâncias inerentes a cada caso concreto, uma vez que a existência de dano aos cofres públicos, a ser comprovada mediante instauração da devida tomada de contas especial, tende a se evidenciar em cada caso, entre outras questões, quando:
9.2.3.1. houver indícios de inexecução do evento objeto do convênio; ou
9.2.3.2. não for possível comprovar o nexo de causalidade, ou seja, que os pagamentos tenham sido recebidos pelo artista ou por seu representante devidamente habilitado, seja detentor de contrato de exclusividade, portador de instrumento de procuração ou carta de exclusividade, devidamente registrados em cartório.”
A decisão em comento, ao mesmo tempo em que dispôs ser a apresentação de “carta de exclusividade” – em vez de um “contrato de exclusividade” – apenas uma impropriedade, na execução do convênio (item 9.2.1) , considerou que tal situação, assim como a falta de registro em cartório, “não pode ensejar, por si só, o julgamento pela irregularidade das contas e tampouco a condenação em débito”  (item 9.2.3) .
Outro importante aspecto da deliberação diz respeito ao nexo de causalidade. Quanto a isso, o acórdão (item 9.2.3.2) não considera evidenciada a quebra dessa relação de pertinência meramente pela inexistência de “contrato de exclusividade” (havendo “cartas de exclusividade”) , mas apenas quando não for possível confirmar que os pagamentos efetuados no âmbito do convênio tenham sido recebidos pelo artista ou seu representante – seja ele habilitado por meio de contrato, procuração ou carta de exclusividade.
Acrescento, por oportuno, que, na declaração de voto que proferi por ocasião do julgamento da consulta, apresentei contribuições que considerei pertinentes para ajudar a esclarecer o alcance dos dispositivos 9.2.1 e 9.2.2 do referido acórdão (efeitos da apresentação de cartas de exclusividade) , do qual reproduzo trecho relevante para aplicação ao presente caso concreto:
 (...) 
12. Como, de qualquer modo, tais instrumentos jurídicos inadequados não descaracterizam (e na quase totalidade dos casos não descaracterizaram) a inviabilidade de competição, e, portanto, a própria contratação direta, o relator, no mencionado item do acórdão, teve por bem reputar tal ocorrência como ‘impropriedade’ (falando-se aqui evidentemente de casos em que não haja dúvidas de que tenham sido assinados pelo próprio artista ou por seu empresário exclusivo regularmente constituído) .
13. ‘Impropriedade’ é termo correntemente utilizado nesta Corte para qualificar situação de mínimo ou nenhum potencial ofensivo à ordem jurídica, outras vezes também qualificada como falha formal, insuscetível de, por si só, conduzir à aplicação de multa e a um julgamento de irregularidade de contas.
14. Assim, se detectadas na prestação de contas as situações qualificadas nesta consulta e entendidas como ‘impropriedades na execução do convênio’, conforme restou assente na resposta firmada no acórdão, disso resultaria tão somente ressalvas nas contas dos respectivos convênios, não cabendo a instauração de tomadas de contas especiais e nem mesmo de representação, ante o inexpressivo dano a ordem jurídica.” (sublinhei) 
V
É pertinente mencionar que, quando da apreciação do TC Processo 022.862/2015-3, que tratava de ocorrências análogas às abordadas nos presentes autos (ausência de contrato de exclusividade e apresentação de cartas de exclusividade em convênio com município) , em que também não restou evidenciado superfaturamento, inexecução de objeto ou a quebra do nexo de causalidade, o Tribunal prolatou o Acórdão 6837/2016-TCU-Primeira Câmara, não imputou débito nem condenou o responsável a ressarcir o erário, decidindo apenas aplicar-lhe a multa prevista no art. 58, I, da Lei 8.443/1992, julgando irregulares suas contas. 
No voto condutor da deliberação, assentou-se que a utilização de “cartas de exclusividade”, conferindo exclusividade ao empresário do artista para o dia do evento, e restrita à localidade em que se realizou, em vez de “contrato de exclusividade”, implicaria, necessariamente, a imposição de multa em razão da prática de ato de gestão ilegal. 
No entanto, mesmo essa sanção veio a ser afastada posteriormente, em recente decisão, na sessão do dia 2/7/2019, em que o Tribunal apreciou recurso de reconsideração interposto contra o referido Acórdão 6837/2016-TCU-Primeira Câmara. O relator do recurso, ministro Vital do Rêgo, em seu voto, alertou que, consoante o Acórdão 1435/2017-TCU-Plenário, deveriam ser observadas as circunstâncias inerentes a cada caso concreto, tendo acrescentado o seguinte:
“14.	In casu, a documentação acostada aos autos demonstra que a empresa ‘Furacão 2000’, representada pelo Sr. Élcio Mendes Policarpo, detinha exclusividade sobre os artistas, conferida pelos proprietários das respectivas bandas (peça 33) .
 (...) 
18.	Em vista do exposto, considerando que a empresa contratada pela prefeitura demonstrou por diversos meios deter exclusividade sobre os artistas, conferida pelos empresários proprietários das bandas e que não houve qualquer prejuízo para os cofres públicos na contratação em tela, entendo por demais gravoso o julgamento pela irregularidade das contas do gestor. Desse modo, manifesto-me pelo conhecimento e provimento parcial do recurso de reconsideração interposto pelo Sr. Alexandre Berquó Dias, de modo a reformar o decisum para que suas contas sejam julgadas regulares com ressalva.”
Dessa forma, votou para que o Tribunal conhecesse do recurso, dando-lhe provimento parcial, tornando insubsistente o acórdão condenatório, julgando regulares com ressalva as contas do responsável, dando-lhe quitação, no que foi acompanhado pelo colegiado, conforme Acórdão 5124/2019-TCU-Primeira Câmara.
***
Assim, alinhado aos termos do Acórdão 1435/2017-TCU-Plenário, e uma vez que levo à apreciação do Colegiado caso em que, comprovada a realização do evento, a única ocorrência que motivou a citação do responsável – e, por consequência, toda a análise de mérito desta TCE – foi a contratação direta da empresa Ítalo Som e Equipamentos Ltda. para execução dos shows artísticos, com base em “cartas de exclusividades” (todas consideradas integrantes da prestação de contas encaminhada ao MTur, vide peça 1, p. 100) , que concediam poderes de representação temporária à referida empresa anteriormente mencionada, e não em “contrato de exclusividade”, tenho por devido julgar regulares com ressalvas as contas do Sr. Telmo Guimarães Santos em razão dessa impropriedade.
Enfatizo que a proposta toma por base os elementos presentes nos autos, e não presumidas e possíveis ocorrências de ilícitos ou desvios de recursos públicos que nele não se encontram evidenciadas. Se novos fatos, documentos e conexões de sentido, considerando a repartição do ônus da prova, vierem a ser coligidos posteriormente, outras compreensões poderão ser formadas e outra decisão será tomada por este Tribunal, com melhor justiça material e correção processual.
Ante o exposto, manifesto-me pela aprovação do acórdão que ora submeto à apreciação deste Colegiado.
TCU, Sala das Sessões Ministro Luciano Brandão Alves de Souza, em 27 de agosto de 2019.
Weder de Oliveira 
Relator

Na sessão da 1ª Câmara de 15/8/2017, o Ministro Walton de Alencar Rodrigues, na fase de discussão, pediu vista do presente processo, com fulcro no art. 112 do RI/TCU.
Por sua vez, na sessão do dia 27/8/2019, com base no art. 119 do RI/TCU, o processo voltou à discussão, mas a votação foi suspensa, em função do pedido de vista formulado pelo Ministro Benjamin Zymler, 2º revisor.
O primeiro revisor apresentou voto propondo julgar irregulares as contas do Sr. Telmo Guimarães Santos, condenar-lhe em débito pela totalidade dos recursos federais repassados ao município de Japoatã/SE para execução do convênio MTur 242/2010 e aplicar multa ao responsável.
Considera que “por imposição do termo de convenial e da legislação vigente, somente poderiam receber em nome dos artistas o intermediário ou representante a quem tivesse sido conferido contrato de exclusividade com abrangência espacial e temporal que excedesse a data e localidade do evento, a nota fiscal emitida pela empresa Ítalo Som e Equipamentos Ltda. não se preta a comprovar o nexo de causalidade entre os recursos federais repassados e as apresentações eventualmente realizadas.”
Ressalta ainda que a empresa Ítalo Som e Equipamentos deveria ter sido responsabilizada em solidariedade com o ex-gestor do convênio pelo débito imputado nesta TCE, tendo em vista que comprovadamente recebeu o montante em sua conta bancária.
O Ministro Benjamin Zymler, atuando como 2º revisor, disponibilizou declaração de voto na qual acompanha as proposições do 1º revisor, cabendo destacar: 
“... Dessa forma, observa-se a ausência de nexo de causalidade entre os recursos federais e as despesas, face à ausência de comprovantes do efetivo recebimento dos cachês pelos artistas. No contexto dos autos, embora os shows possam de fato terem ocorrido, não está demonstrado que foram custeados com os valores repassados pelo convênio em apreço. Neste ponto, convém ressaltar o pacífico entendimento deste Tribunal no sentido de que compete ao gestor a comprovação da boa e regular aplicação do montante oriundo dos cofres federais (Acórdão 1577/2014-TCU-Segunda Câmara, 6.716/2015-1ª Câmara, 9.254/2015-2ª Câmara, 9.820/2015-2ª Câmara e 659/2016-2ª Câmara, dentre muitos outros) .”
II
Posteriormente ao contexto em que esta TCE foi instaurada e instruída neste Tribunal, os os debates e decisões em torno da temática dos convênios de apoio a eventos festivos do MTur evoluíram, a exemplo das discussões havidas nos acórdãos 1435/2017 e 936/2019, ambos TCU-Plenário, bem como na 1ª Câmara, quando da análise do processo TC Processo 033.688/2015-0, que culminou na prolação do Acórdão 1758/2018-TCU-Primeira Câmara.
Nesse último processo, trouxe ao Colegiado o resultado de diligências as quais determinei que fossem promovidas ao MTur, em março de 2017, sobre a existência de avaliação dos preços de mercado das contratações propostas nos planos de trabalho dos convênios. Respondeu o ministério que “não há documentação indicativa da análise de custo”. Diante dessa afirmação, contrária ao que até então se dizia nos autos, formou-se um novo cenário: fortes indícios de fraude e de ocorrência de dano ao erário por superfaturamento.
Desse modo, no processo que ora retorna ao Colegiado, minha posição sobre o tema, dada a evolução relatada e os novos elementos coligidos, não mais está refletida na proposta de deliberação original, sobre a qual se debruçou e se manifestou o eminente revisor.
Para melhor decisão, entendo que se fazem necessárias novas diligências, realização de citações complementares e reinstrução do processo, para posterior reapresentação e deliberação nesta 1ª Câmara, a exemplo das providências que adotei nos processos TC Processo 032.815/2015-8 (acórdão 15736/2018) , TC Processo 033.049/2015-7 (acórdão 15737/2018) e TC Processo 033.490/2015-5 (acórdão 15738/2018) .
Por fim, registro que, por meio de diligência de meu gabinete junto à Assessoria Especial de Controle Interno do Ministério do Turismo (AECI/MTur) , objetivemos cópia da carta de exclusividade da banda “a Nairê”, juntada à peça 31 (citada nos documentos da prestação de contas do convênio, mas até então não integrante deste processo) .
Diante do exposto, manifesto-me pela aprovação do acórdão que ora submeto à apreciação deste Colegiado.
TCU, Sala das Sessões Ministro Luciano Brandão Alves de Souza, em 28 de janeiro de 2020.
Weder de Oliveira 
Relator